【裁判字號】    98,訴,281
【裁判日期】    981204
【裁判案由】    清償借款
【裁判全文】
臺灣新竹地方法院民事判決               98年度訴字第281號
原      告  乙○○
訴訟代理人  杜冠民律師
被      告  丙○○
訴訟代理人  錢炳村律師
上列當事人間清償借款事件，本院於民國98年11月18日辯論終結
，判決如下：
    主  文
被告應給付原告新台幣貳佰萬元，及自民國九十三年一月十六日
起，至清償日止，按週年利率百分之五計算之利息。
訴訟費用由被告負擔。
本判決於原告以新台幣柒拾萬元供擔保後得假執行；但被告以新
臺幣貳佰萬元為原告預供擔保後，得免為假執行。
事實及理由
一、被告丙○○為原告胞兄，於民國93年間，被告向原告藉以介
    紹投資新竹縣尖石鄉○○段0000-0000 及0000-0000 地號土
    地，該土地即將進行開發，斯時轉賣獲利可觀之詐欺手段，
    致原告陷於錯誤，誤以為將購買土地，而將新台幣（下同）
    200 萬元分二次於93年1 月14日及同年月16日匯至被告配偶
    劉瑞珍銀行帳戶。1 年後，原告詢問被告該土地是否業賣出
    獲利，被告指稱因景氣緣故，目前無人詢問土地買賣事宜。
二、96年時，原告認該土地不應繼續閒置而應為有效利用，乃向
    被告詢問於該土地興建農舍之可行性，被告表示若原告欲分
    割土地應屬可行，然興建農舍事宜須探詢另一投資人甲○○
    先生之意見。詎料，原告嗣後與甲○○先生聯繫時，甲○○
    先生竟表示原告並非投資人之一，致此，原告方知受被告詐
    欺，經原告質問被告，要求說明原委並請求返還投資款，有
    律師函乙份可稽。詎料，被告自此避不見面，拒絕出面說明
    ，原告不得已提出系爭訴訟。
三、按「無法律上之原因而受利益，致他人受損害者，應返還其
    利益。雖有法律上之原因，而其後已不存在者，亦同。」民
    法第179 條訂有明文。今被告對原告誆稱有投資機會，致原
    告交付被告200 萬元，惟實際上被告並未使原告成為投資人
    ，則被告係屬無法律上原因受有200 萬元之利益，致原告受
    有損害，且受益及受害之權益變動是基於同一原因事實，依
    民法第179 條規定，被告應返還原告所受利益，自不待言。
四、民法第184 條規定：「因故意或過失，不法侵害他人之權利
    者，負損害賠償責任。故意以背於善良風俗之方法，加損害
    於他人者亦同。違反保護他人之法律，致生損害於他人者，
    負賠償責任。但能證明其行為無過失者，不在此限。」本案
    中，被告以投資為名向原告取得200 萬元，實際上原告卻非
    投資人，被告以詐術使原告交付200 萬元，騙取原告財物，
    被告自應依民法第184 條、第179 條負賠償之責。爰依民法
    第179 條、第184 條第1 項前段及第184 條第2 項規定，被
    告應給付原告200 萬元及自93年1 月16日（第二次匯款日）
    翌日起依年息百分之五計算之利息。並聲明（一）被告應給
    付原告200 萬元及自93年1 月16日起至清償日止，按年息百
    分之五計算之利息。（二）原告願供擔保，請准宣告假執行
    。（三）訴訟費用由被告負擔。
貳、被告則辯稱：
一、本件並無原告所指之投資，本件係因被告之父郭萬福（已死
    亡）借被告200 萬元，當時並告知係分予其同父異母弟丁○○、郭朝勳之財產，惟被告已於95年11月22日匯款400 萬元
    還給郭萬福，故本件顯已清償。
二、另，被告98年10月19日言詞辯論時則辯稱，95年11月20日當
    天郭萬福把200 萬元匯到原告帳號還給原告，是郭萬福向原
    告借200 萬元投資尖石鄉土地的錢，所以還給原告200 萬元
    。
三、無請求權基礎部分：本件即便係投資，原告亦無該等請求權
    基礎，蓋原告於起訴狀事實欄內已自承係投資新竹縣尖石鄉
    ○○段0000-0000 及0000-0000 地號土地，故其以不當得利
    及侵權行為請求之，顯非適法。另即便係投資，該等土地現
    並未出賣，履行期既未到，其亦不得請求返還。另本件刑事
    部分亦經臺灣新竹地方法院檢察署檢察官以98年度偵字第
    2687號為不起訴處分。
四、已逾請求權之時效：原告於起訴狀事實欄內自承匯款之1 年
    後即詢問之，顯其最遲於94年間即已知悉，故即使依侵權行
    為請求之，亦已逾民法第197 條之時效期間。並聲明（一）
    原告之訴駁回。（二）訴訟費用由原告負擔。（三）請准反
    供擔保，免為假執行。
、得心證之理由:
一、兩造為同父異母之兄妹，被告於93年間有投資座落新竹縣尖
    石鄉○○段0000-0000 及0000-0000 地號土地，原告於93年
    1 月14日及同年月16日匯款各100 萬元至被告之配偶劉瑞珍
    帳號內一節，有原告所提出之匯款單附卷可稽，且為兩造所
    不爭執，自堪信為真實
二、原告主張被告以投資為名詐得原告之款項200 萬元，被告否
    認取得該200 萬元，辯稱被告是向兩造之父親郭萬福借200
    萬元，且已於95年11月22日匯400 萬元還給郭萬福了。且原
    告主張於94年間即知悉侵行為，則該損害賠償請求權亦已罹
    於時效情詞置辯。是本件主要爭點厥為：（一）原告匯款給
    被告配偶200 萬元是否因被告詐欺所致? （二）如原告對被
    告有侵權行為之損害賠償請求權，該請求權是否業已罹於時
    效? 茲論述如下：
（一）原告匯款給被告之配偶是否因被告詐欺所致？
（１）證人丁○○即兩造之弟於本院98年10月19日到庭證稱:
      「直到我爸爸過世後，我姐姐（即原告）還有與被告提及
      此事（即本件投資土地之事），當時我們家族的人兄弟姊
      妹多數都在，被告說他知道，他說所有的錢是他太太處理
      ，之後被告會再去處理。同日，雙方對於此事爭執沒有結
      論，被告就叫我跟三媽那邊的男生郭朝勳到我大媽那邊的
      大哥房間，說貳佰萬元是我爸爸幫我跟郭朝勳投資的，這
      是被告跟我、郭朝勳說的，但當時我知道錢是我姐姐投資
      的，被告跟我說這些話的時候，只有我們三人在場。之後
      過了幾天，原告跟被告說，如果被告無法處理的話，是不
      是土地大家分開持有或共同持有，因為所知土地可能是被
      告或被告家人名義所有，原告跟被告說這句話的時候我有
      在場，後來也沒有處理。」等語在卷，證人戊○○即兩造
      之姐妹同庭亦證稱:「我爸爸往生作七時，談到原告投資
      二百萬元給被告，原告說他要處理土地的事，他問被告說
      ，土地能不能分割，如果可以分割，原告想要蓋農舍，如
      果不能分割，他想要退出拿回二百萬元，四哥（即被告）
      就說他會處理。還有一件事：我們二房的兄弟姊妹去樹林
      頭拜拜，他們會坐我的車，開車路途中，原告打電話給被
      告說，原告說他想要知道土地的登記所有權人的名義，想
      要跟名義人聯絡，被告有跟他說壹個人的名字跟電話，後
      來原告就在車上打電話給那個人，說要約時間談。」等語
      在卷（均見同日筆錄），足證原告主張因被告對之偽稱有
      投資機會致原告匯款200 萬元至被告配偶帳號一事，已可
      採信。
（２）原告主張2 次共匯款200 萬元至被告配偶帳號乃因被告對
      之偽稱投資所致，被告於98年7 月22日辯稱，被告確有投
      資土地，該土地主要是甲○○處理，被告並無幫原告投資
      ；原告匯款給被告是因被告向兩造之父親郭萬福借款，且
      已將該款項以匯款方式還給郭萬福了（見該日筆錄）；
      於98年10月19日辯論時則稱，「（問這二千多萬元的錢{
      指賣郭萬福土地的錢} 去哪裡了?）依照我爸爸的指示，
      給大哥、二哥、三哥、證人丁○○，每個人好像四、五百
      萬元，由我太太依照我爸爸指示匯款，有匯壹個四百萬元
      的錢到我爸爸帳號，這四百萬元的錢是我跟我爸爸金錢往
      來的借貸款。」等語，則被告之父郭萬福委由被告出售土
      地，出售土地的款項本即是被告之父郭萬福所有，被告本
      即應將該款項匯給被告之父郭萬福，被告辯稱該匯款即是
      被告清償郭萬福款項即不可採信，益證被告稱原告匯款至
      被告配偶帳號乃為郭萬福借款給被告一事不足可採。
（３）再訴外人甲○○與兩造之父親郭萬福很熟，惟郭萬福並未
      參與本件土地投資一節，已據訴外人甲○○於98年3 月12
      日偵訊中供述明確，有該偵訊筆錄在卷可憑。從而被告稱
      95 年11 月20日當天郭萬福把200 萬元匯到原告帳號還給
      原告，是郭萬福向原告借200 萬元投資尖石鄉土地的錢，
      所以還給他200 萬元等語（見本院98年10月19日筆錄第10
      頁），已無可採，且與被告於98年7 月22日辯論時稱原告
      匯款給被告配偶乃因被告向郭萬福借款等語（見本院卷第
      41頁背面），與被告於98年10月19日辯論詢問證人戊○○
      「『當初作頭七的時候，原告有跟我講土地的事時候，我
      有跟他講這個錢（指原告匯款200 萬元給被告）不是你的
      ，我有說這個錢是證人丁○○、郭朝勳的，一人壹佰萬元
      ，當場我說這是我爸爸跟我講的，我很氣我掉頭就走，有
      無此事？』證人戊○○則稱: 沒有。」一節，均互核不符
      ，被告先後辯稱不一，顯係臨訟飾詞，均無足取。堪認原
      告主張匯款200 萬元至被告之配偶乃因被告詐欺所致為可
      採信。
（４）至被告辯稱: 本件即便係投資，原告亦無該等請求權基礎
      ，蓋原告於起訴狀事實欄內已自承係投資新竹縣尖石鄉○○段0000-0000 及0000-0000 地號土地，故其以不當得利
      及侵權行為請求之，顯非適法。另即便係投資，該等土地
      現並未出賣，履行期既未到，其亦不得請求返還云云，惟
      被告交付原告200 萬元，被告既否認原告有投資，且甲○○亦稱無原告投資情事，該土地是否可出賣、履行是否屆
      至等情，自與原告無涉，被告前揭辯詞，即不知其所指為
      何?
（二）原告對被告有侵權行為之損害賠償請求權，該請求權是否
      業已罹於時效?
（１）按因侵權行為所生之損害賠償請求權，自請求權人知有損
      害及賠償義務人時起，2 年間不行使而消滅；民法第197
      條第1 項亦有明文。所謂知有損害及賠償義務人之知，係
      指明知而言，應以請求權人實際知悉損害及賠償義務人時
      起算。如當事人間就知之時間有所爭執，應由賠償義務人
      就請求權人知悉在前之事實，負舉證責任（最高法院72年
      台上字第1428號、72年度台上字第738 號判例可資參照）
      。被告抗辯倘原告受詐欺係於93年月間，依原告起訴狀自
      承匯款之一年後即詢問之，顯見原告於94年間即已知悉而
      已罹於民法第197 條之時效期間云云。惟請求權時效之計
      算，係自請求權人實際知悉損害及賠償義務人時開始起算
      ，業如上述，非一有詐欺行為即起算。而原告主張其係於
      兩造父親死亡後，質之被告並電詢訴外人甲○○後始獲悉
      遭被告詐欺一事，有證人戊○○（即兩造之姐妹）到庭證
      稱於兩造父親作頭七時，原告猶向被告詢問土地投資之事
      （見本院卷第76頁背面），被告亦自承作頭七時，原告有
      跟伊講土地之事，被告對原告稱錢（指原告匯款200 萬元
      給被告）不是原告的等語（見本院卷第77頁），顯見被告
      於其時猶誤以為有土地投資一事，而兩造之父郭萬福乃於
      96年10月30日死亡一事，則有本院依職權調閱之個人基本
      資料查詢結果一紙附卷可考，原告嗣於97年2 月20日發函
      催告被告還款，則有被告提出之函文一紙在卷可憑，是原
      告於98年5 月5 日提起本件訴訟，未逾請求權時效，應堪
      認定。被告辯稱原告起訴書狀謂1 年後（即93年間匯款後
      之94年間），原告詢問被告該土地是否業賣出獲利，被告
      指稱因景氣緣故，目前無人詢問土地買賣事宜，而稱被告
      於94年間即知遭受騙而罹於時效云云，即非有據。
三、按「因故意或過失，不法侵害他人之權利者，負損害賠償責
    任。」、「數人共同不法侵害他人之權利者，連帶負損害賠
    償責任」，民法第184 條第一、二項分別定有明文。末按民
    法第213 條第2 項規定：「因回復原狀而應給付金錢者，自
    損害發生時起，加給利息。」惟參諸最高法院70年台上字第
    689 號判例謂：「以身體被傷害而請求金錢賠償者，固不得
    依民法第213 條第2 項請求就該金錢加給利息，惟侵權行為
    人支付該金錢遲延時，被害人非不得依民法第233 條第1 項
    規定請求法定利息。」可知民法第213 條第2 項所謂因回復
    原狀而應給付金錢者，應限於侵害者為金錢之交付，而其損
    害賠償方法係回復原狀而應給付金錢之情形而言。本件原告
    受詐騙而匯款200 萬元，其所受損害為金錢之交付，而損害
    賠償方法係由被告給付金錢予原告，則原告自得依民法第
    213 條第2 項規定，請求自其受詐騙後最後匯款日起即93年
    1 月16日起算，按年息5%計算之利息，依上說明，亦屬正當
    。
伍、兩造分別陳明願供擔保，聲請宣告假執行及免為假執行，均
    核無不合，爰分別酌定相當擔保金額准許之。
陸、本件事證已臻明確，兩造其餘攻擊防禦方法及援用之證據，
    經本院斟酌後，認為均不足以影響本判決之結果，爰不一一
    論述，併此敘明。
柒、結論：原告之訴為有理由，依民事訴訟法第78條、第390 條
    第2 項、第392 條第2項 ，判決如主文。
中    華    民    國    98    年    12    月    4     日
                  民事第一庭    法      官  許翠玲
以上正本係照原本作成。
如對本判決上訴，須於判決送達後20日內向本院提出上訴狀。
中    華    民    國    98    年    12    月    4     日
                                書記官  江靜玲


司法院資訊處製作；財團法人民間司法改革基金會備份。
